臺灣高等法院臺中分院刑事判決　　　　　　　　　　九十一年度上易字第二六二號
　　上　訴　人　甲○○
　　即自訴人
　　被　　　告　丙○○
　　被　　　告　乙○○
右上訴人因被告誹謗案件，不服臺灣台中地方法院九十年度自字第五八九號中華民國
九十年十二月二十八日第一審判決，提起上訴，本院判決如左：
      主  文
原判決關於丙○○部分撤銷。
丙○○散布文字，指謫足以毀損他人名譽之事，處拘役拾日，如易科罰金，以佰元
折算壹日，緩刑貳年。
其餘上訴駁回。
      事  實
一、甲○○、丙○○分別為「北屯平價住宅管理委員會」之第六屆主任委員、財務管
    理委員，渠二人於民國八十九年十二月十二日至第七商業銀行潭子分行（下稱七
    銀潭子分行）共同開設北屯平價住宅管理委員會聯名帳戶，將「北屯平價住宅管
    理委員會」之公共管理基金，以定存單或活期存款方式存入該行。詎被告丙○○
    明知上開帳戶均係聯名帳戶方式開戶，並非以甲○○個人名義設立帳戶，竟意圖
    散布於眾，於九十年六月二十三日，在其所製作並於區分所有人會議上散發之「
    北屯平價住宅九十年度六月底止財務狀況明細表」（下簡稱財務狀況明細表）上
    擅自將「潭子第七信商業銀行定存單」改為「潭子第七信商業銀行甲○○定存單
    」、將「公共基金定存單」改為「公共基金甲○○定存單」、將「中縣潭子鄉第
    七商業銀行北屯平價住宅管理委員會活期存款存摺」改為「中縣潭子鄉第七商業
    銀行甲○○活期存款存摺」，指述甲○○將「北屯平價住宅管理委員會公共管理
    基金轉存於甲○○私人名下，足以毀損甲○○之名譽。
二、案經被害人甲○○向台灣台中地方法院提起自訴。
      理  由
壹、被告丙○○部分：
一、訊據被告丙○○雖坦承在其所製作之財務狀況明細表上，記載「潭子第七信商業
    銀行甲○○定存單」、「公共基金甲○○定存單」、「中縣潭子鄉第七商業銀行
    甲○○活期存款存摺」等文字，並於區分所有人會議上散發等情，然矢口否認有
    何誹謗之犯行，並辯稱：其僅係要突顯北屯平價住宅管理委員會未依法報備之問
    題，從未指稱自訴人有侵占公款之事實，並無誹謗自訴人名譽之故意云云。惟查
    ：
  (一)被告丙○○與自訴人曾於八十九年十二月十二日共同至七銀潭子分行開設北屯平
    價住宅管理委員會聯名帳戶，將「北屯平價住宅管理委員會」之公共管理基金，
    以定存單或活期存款方式存入上開聯名帳戶內；被告丙○○並於上開聯名帳戶開
    戶同意書上簽名蓋章，且上開聯名帳戶之活期存款存摺、定期存款存單存戶名稱
    均以「甲○○、丙○○北屯平價住宅管理委員會」方式記載，被告於製作上開財
    務狀況明細表前，已向銀行查詢並得知上開帳戶係以聯名戶方式開戶，存款之提
    領均需有主任委員「甲○○」、財務委員「丙○○」、監委「周遊海生」及「北
    屯平價住宅管理委員會」核章始能提領等情，業經被告丙○○坦承不諱，且有銀
    行開戶印鑑影本一份、財務狀況明細表影本一份及開戶同意書影本一份附於原審
    卷內可稽（見原審卷第七、八、五二頁），故被告丙○○於製作、並散發上開財
    務狀況明細表之前，確實明知公共管理基金係以聯名戶方式，存入於七銀潭子分
    行之活期存款、定期存款聯名帳戶內，並非以甲○○個人名義存入，應堪認定。
  (二)又依被告丙○○所製作之上開財務狀況明細表，被告丙○○於銀行存款帳冊及存
    款餘額明細表項目中，將公共基金存於七銀潭子分行聯名帳戶內之存款，分別僅
    記載「『甲○○』活期存款存摺」、「甲○○定存單」，並將其與管理委員會先
    前存放於台中第二信用合作社之「北屯平價住宅管理委員會」活期存款對比記載
    ，並分別於「甲○○」、「北屯平價住宅管理委員會」下方畫黑線強調對比，且
    上開聯名帳戶內存款餘額共有五十二萬一千三百元，而原台中第二信用合作社之
    存款餘額則僅有三百三十一元，故被告丙○○於上開財務狀況明細表上，非但僅
    記載戶名「甲○○」，又以畫黑線方式對比強調，再參諸上開存款餘額差距懸殊
    ，被告丙○○上開文字記載，於客觀上已足令人誤認上開管理基金存入甲○○個
    人帳戶內，甚且被告丙○○散發上開財務狀況明細表後，住戶乙○○因被告丙○○上開記載，另製作「負責任平衡報導」書面，轉載「本社區定存單及存款均自
    本屆主委開始已轉入自然人甲○○名下」等語（詳如後述），更足徵被告丙○○
    上開記載，足生損害於自訴人之名譽。
  (三)被告丙○○雖辯稱：上開記載僅係要突顯管理委員會未報備之問題，並無誹謗之
    惡意云云，然按刑法第三百十條所保護之法益，為個人之名譽權，屬人格權之一
    環，乃憲法第二十二條所保障基本人權，而言論自由雖亦為憲法第十一條所保障
    之基本權利。國家雖應給予人民言論自由最大限度之維護，俾其實現自我、溝通
    意見追求真理及監督各種政治或社會活動之功能得以發揮。惟為兼顧對個人名譽
    、隱私及公共利益之保護，法律尚非不得對言論自由依其傳播方式為合理之限制
    ，刑法第三百十條第一項及第二項誹謗罪即係保護個人法益而設，為防止妨礙他
    人之自由權利所必要，亦符合憲法第二十三條規定之意旨。被告丙○○既明知上
    開公共管理基金係以聯名戶方式，存入於七銀潭子分行之活期存款、定期存款聯
    名帳戶內，並非以甲○○個人名義存入，如欲突顯、表達管理委員會未報備之問
    題，即應直接表達未報備之問題，且上開意見表達亦無客觀上之困難，被告丙○○竟捨上開直接指出問題之表達方式，而率爾以上開記載方式迂迴表達，導致客
    觀上令人誤認管理基金存入自訴人個人帳戶內，疑生弊端等情，足生損害於自訴
    人，被告丙○○上開行為，顯已超越憲法所保障言論自由之範圍，其有誹謗自訴
    人之故意亦堪認定。
  (四)又上開聯名帳戶存摺上，雖以電腦列出「甲○○」，另以手寫文字加列「丙○○
    、北屯平價住宅管理委員會」，此有上開存摺、定期存款單影本各一份附於原審
    卷可按（見原審卷第三三頁），然被告丙○○於製作財務狀況明細表前既已向銀
    行查詢得知上開帳戶係聯名戶，且上開手寫文字確實為銀行職員所寫無訛，被告
    丙○○既未直接提出社區報備問題，亦未於財務狀況明細表上詳予記載存入甲○○、丙○○、北平平價住宅管理委會等聯名帳戶內，而僅記載「甲○○」個人名
    義，尚難認被告丙○○上開記載係出於善意而有免責之事由。被告丙○○於原審
    辯稱其因存摺上有手寫字體之記載，心生質疑，才於財務狀況明細表上為上開記
    載，並無惡意云云，亦顯不足採信。從而本件事證明確，被告丙○○上開誹謗犯
    行，應堪認定。
三、核被告丙○○所為，均係犯刑法第三百十條第二項之加重誹謗罪。原審判決認被
    告丙○○因存摺、存單上有手寫字體，心生質疑，才於財務狀況明細表上為上開
    記載，並無惡意，而認定被告丙○○無誹謗之犯意，其理由顯有違誤，自訴人據
    此指摘原判決不當，為有理由，應由本院撤銷改判。原審酌被告丙○○犯罪之動
    機係在處理社區管理事務，非為個人之利益，上開文字僅在社區住戶間散布，所
    生危害尚非重大，犯後態度等一切情狀，量處如主第二項所示之刑，並諭知易科
    罰金之折算標準。又查被告前未曾受有期徒刑以上刑之宣告，有台灣高等法院被
    告全國前案紀錄表一份在卷足憑，因一時失慮，偶罹刑典，事後已事情經過，深
    具悔意，經此刑之宣告後，應知警惕而無再犯之虞，本院因認暫不執行其刑為當
    ，予以宣告緩刑二年，用啟自新。
貳、被告乙○○部分：
一、本件自訴人之意旨另以：被告乙○○為「北屯平價住宅」之住戶，於九十年七月
    五日在社區之公佈欄張貼「負責任平衡報導（提案人乙○○）」之文件，在該文
    件上稱「據財委報表及銀行求證：本社區定存單及存款均自本屆主委開始已轉入
    自然人甲○○名下，本人已面告監委周游海先生亦未能處理」，指摘傳述上開足
    以毀損自訴人名譽之事。因認被告乙○○涉有刑法第三百十條第二項加重誹謗罪
    嫌云云。
二、訊據被告乙○○雖坦承製作「負責任平衡報導」之文件，並於其上記載「「據財
    委報表及銀行求證：本社區定存單及存款均自本屆主委開始已轉入自然人甲○○
    名下，本人已面告監委周游海先生亦未能處理」等文字，然辯稱：伊係根據上開
    財務狀況明細表所記載之內容，才認為存款已經存到甲○○自然人戶頭內，且財
    務狀況明細表上並未記載有丙○○或管委會之名字，並無損害自訴人名譽之意思
    等語。按自訴人認被告乙○○涉有上開犯行，無非以被告乙○○所製作之負責任
    平衡報導內容為其依據。經查：
  (一)自訴人甲○○身為「北屯平價住宅管理委員會」第六屆主任委員，受所有區分所
    有權人委託執行社區管理工作，其是否能夠不負其他區分所有權人所託，而執行
    上開工作，攸關社區居住品質而直接影響居民居住之環境之良窳，又本案「北屯
    平價住宅管理委員會」之公共基金存款方式，與前開社區管理工作息息相關，均
    為社區居民所關注之焦點，自無庸疑，故上開公共基金之存款方式，自為刑法第
    三百一十條第三款所稱「可受公評之事」甚明。
  (二)被告乙○○係根據被告丙○○所製作上開財務狀況明細表上之記載內容，才質疑
    上開公共管理基金存入甲○○自然人帳戶內等情，亦據被告乙○○於原審及本院
    一再陳明，且被告乙○○於本院審理時供稱：「（問：文件上所稱「據財委會報
    表及銀行求證：本社區存單及存款均自本屆主委開始，都存入主委甲○○名下：
    ：：」？我是根據當天開會財務報表所記載的內容，才認為存款已經存到甲○○
    自然人的戶頭內。（問：為何沒有同時記載有管委會、丙○○的名字？）因為財
    務狀況明細表上沒有記載有管委會及丙○○的名字。----（問：你有問過丙○○
    先生？）當然有，他跟我說他有到銀行求證，他說銀行不讓他調資料，我就問他
    銀行戶名如何來，他跟我說這不是開社區戶，他有問過甲○○，甲○○無法提出
    說明。（問：他有無告訴你存摺、存單上還有丙○○及管委會的名字？）我貼公
    告之前，他沒有告訴我，是在貼完公告後，丙○○才拿影本給我看」等語（見本
    院卷第三四至三六頁），且被告丙○○亦供稱確實是事後才拿存摺、存單影本給
    被告乙○○看等語（見本院卷第三六頁），則被告乙○○確實係根據財務委員丙○○所製作散發之上開財務狀況明細表之內容，始提出上開質疑，其上開言論應
    屬善意所發表之評論，仍屬言論自由保障之範圍內，依刑法第三百十一條第三款
    規定，被告乙○○上開言論自應不罰。原審判決認被告乙○○上開評論事項係屬
    可受公評之事，且屬善意言論而不罰，因而諭知被告乙○○無罪之判決，核無違
    誤，上訴人仍執前詞指摘原判決不當，為無理由，應予駁回。
、據上論斷，應依刑事訴訟法第三百六十九條第一項前段、第三百六十八條、第三
    百六十四條、第三百四十三條、第二百九十九條第一項前段、刑法第三百十條第
    二項、第四十一條第一項前段、第七十四條第一款，罰金罰鍰提高標準條例第一
    條前段、第二條，判決如主文。
中      華      民      國    九十一    年      四      月     十七     日
                                   臺灣高等法院臺中分院刑事第八庭
                                         審判長法  官  羅  得  村
                                               法  官  陳  賢  慧
                                               法  官  陳  毓  秀
右正本證明與原本無異。
不得上訴。
                                               書記官  吳  宗  玲
中      華      民      國    九十一    年      四      月     十八     日
附錄條文：
刑法第三百十條：
意圖散布於眾而指摘或傳述足以毀損他人名譽之事者，為誹謗罪，處一年以下有期徒
刑、拘役或五百元以下罰金。
散布文字、圖畫犯前項之罪者，處二年以下有期徒刑、拘役或一千元以下罰金。
對於所誹謗之事，能證明其為真實者，不罰。但涉於私德而與公共利益無關者，不在
此限。
                                                                        Ｆ
